【裁判字號】    92,上更(二),135
【裁判日期】    921230
【裁判案由】    返還價金
【裁判全文】
臺灣高等法院民事判決  九十二年度上更(二)字第一三五號
    上  訴  人  乙○○
                甲○○○
                丙○○
    共      同
    訴訟代理人  呂榮海律師
    被  上訴人  建峰建設股份有限公司
    法定代理人  孫福成
    訴訟代理人  高瑞錚律師
                陳在源律師
當事人間請求返還價金事件，上訴人對於民國八十六年三月二十八日臺灣臺北地方法
院八十五年度訴字第二九八二號第一審判決提起上訴，經最高法院第二次發回更審，
本院於九十二年十二月十六日言詞辯論終結，判決如下：
    主     文
原判決關於駁回上訴人後開第二項之訴部分，及該部分假執行之聲請，並訴訟費用之
裁判廢棄。
被上訴人應給付上訴人甲○○○新台幣壹佰零捌萬壹仟玖佰零陸元、上訴人乙○○新
台幣壹佰壹拾捌萬貳仟捌佰壹拾玖元、上訴人丙○○新台幣壹佰拾壹萬肆仟佰柒
拾貳元，及依附表四所示計息金額，自計息日起，至清償日止，按週年利率百分之五
計算之利息。
其餘上訴駁回。
第一、二審及發回前第三審訴訟費用，由被上訴人負擔十分之九，餘由上訴人各自負
擔。
本判決命被上訴人給付部分，於上訴人甲○○○以新台幣拾陸萬壹仟元、上訴人乙
○○以新台幣拾玖萬肆仟元、上訴人丙○○以新台幣肆拾萬捌仟元，分別為被上
訴人預供擔保後得假執行，但被上訴人如於假執行程序實施前以新台幣壹佰零捌萬壹
仟玖佰零陸元為上訴人甲○○○、以新台幣壹佰壹拾捌萬貳仟捌佰壹拾玖元為上訴人
乙○○、以新台幣壹佰拾壹萬肆仟佰柒拾貳元為上訴人丙○○分別預供擔保，得
免為假執行。
    事實及理由
一、程序方面：
    按「當事人在第二審為訴之追加，非經他造同意不得為之，固為民事訴訟法第四
    百四十三條第一項所規定，但依同法第四百六十條準用第二百五十五條第二項之
    規定，他造於此項訴之追加無異議而為本案之言詞辯論者，即應視為同意追加。
    」（最高法院二十九年度上字第三五九號判例要旨參照），上訴人起訴時請求被
    上訴人給付上訴人甲○○○新臺幣（下同）一百六十八萬八千八百五十五元；給
    付上訴人丙○○二百零七萬一千六百六十二元；給付上訴人乙○○一百八十八萬
    三千六百九十一元。嗣於八十六年四月二十六日對原判決聲明上訴時，追加前揭
    給付，自上訴狀繕本送達被上訴人翌日後至清償日止，按週年利率百分之七計算
    之利息（本院上字卷第二十頁背面）。於八十八年四月二十一日追加前揭利息之
    起算日如附表一、二、三所示之利息（本院上更(一)卷(一)第十六頁背面）。被上訴
    人未為異議而為本案言詞辯論，視為同意追加，是上訴人所為訴之追加，於法並
    無不合。
二、本件上訴人起訴主張：上訴人甲○○○於八十一年十一月二日、丙○○於八十一
    年十月三十日、乙○○於八十一年十一月二日與被上訴人簽訂房地產預定買賣契
    約書，分別購買被上訴人所有坐落於台北縣淡水鎮○○段第一一七、一一八、一
    一九、一二一、一二五之一、一四一之一等地號土地上所興建之學府芳鄰，Ｂ３
    七樓（門牌號碼為臺北縣淡水鎮○○路一四六號七樓）、Ｂ２七樓（門牌號碼為
    同前路一四八號七樓）、Ｂ１七樓（門牌號碼為同前路一五０號七樓）房屋各乙
    戶與該屋基地所有權應有部分及「Ｂ棟屋頂使用權」，門牌分別為淡水鎮○○路
    一四六、一四八、一五○號之七樓，面積各約二三點七五坪、三○點二八坪、二
    七點七三坪，另分別訂購地下二樓編號為Ｂ２之Ｍ、Ｂ２之Ｌ９、Ｂ２之Ｌ１０
    停車位，迄至八十二年十二月十日止已分別繳至第十九、二十期工程款，甲○○
    ○共支付十九期房地款計新台幣（下同）一百六十八萬八千八百五十五元、丙○
    ○共支付二十期房地款計二百零七萬一千六百六十二元、乙○○共支付十九期房
    地款計一百八十八萬三千六百九十一元，嗣因被上訴人未經通知，擅自變更房屋
    十六條約定，乙○○、甲○○○於八十三年一月五日、丙○○於八十三年三月十
    七日，分別以存證信函向被上訴人為解約退款之意思表示，依上開買賣契約書第
    十六條約定求命被上訴人退還所繳款項並加計依中央銀行一年期存款利率計算之
    利息。又被上訴人以上訴人違約不付價金，解除系爭契約，並沒收上訴人已付之
    價金全部作為違約金，該違約金之約定，亦屬過高。上訴人乙○○八十二年十一
    月二十三日北投十五支郵局第七三號存證信函僅係要求被上訴人出面說明，並未
    要求被上訴人為補正，至同年十二月九日同郵局第八三號存證信函僅表明「要求
    新臺幣壹佰萬元賠償或履行合約第十六條」，亦非要求補正，上訴人以前所為陳
    述與此不符，予以更正。又依系爭買賣契約第十六條之約定，一旦被上訴人未經
    上訴人同意變更設計，兩造間契約即視為解除，至上訴人乙○○前揭要求意指如
    被上訴人接受賠償一百萬元，上訴人可重新考慮再與被上訴人簽約購買，惟仍以
    被上訴人同意賠償及雙方再簽約為準。況被上訴人對於Ｂ１七樓未為合法補正，
    而Ｂ２、Ｂ３七樓始終未為補正，且嗣後上訴人乙○○、甲○○○、丙○○之存
    證信函表示解除契約，亦足資證明上訴人未與被上訴人重新訂約或重新確定契約
    之效力。而上訴人所以繼續付款係因未能萬分明確確認本件契約已依第十六條之
    約定視同雙方合意解除之下，不得已所為等語。爰請求：(一)被上訴人連帶返還上
    訴人已付之價金即給付上訴人乙○○一百八十八萬三千六百九十一元，給付上訴
    人丙○○二百零七萬一千六百六十二元，給付上訴人甲○○○一百六十八萬八千
    八百五十五元；(二)被上訴人連帶給付損害賠償金予上訴人乙○○一百八十八萬三
    千六百九十一元，予上訴人丙○○二百零七萬一千六百六十二元，予上訴人甲○
    ○○一百六十八萬八千八百五十五元，及自八十三年三月十七日起至清償日止，
    按週年利率百分之七計算之利息等語〔上訴人不服原審判決，聲明上訴，經本院
    八十六年度上字第六二九號駁回上訴人之第二審上訴，最高法院廢棄本院前開判
    決關於上訴人前揭第(一)項請求部分，發回更為審理；並駁回上訴人其餘之上訴（
    此部分業已確定，不在本院審理範圍）〕。並聲明：(一)原判決除確定部分外，關
    於駁回上訴人後開之訴部分，及訴訟費用之裁判均廢棄；(二)被上訴人應給付上訴
    人乙○○一百八十八萬三千六百九十一元，給付上訴人丙○○二百零七萬一千六
    百六十二元，給付上訴人甲○○○一百六十八萬八千八百五十五元，及各如附表
    所示利息起算日起均至清償日止，按週年利率百分之五計算之利息。
三、被上訴人則以：上訴人三人為母女關係，於八十一年十月三十日及十一月一日分
    別向伊訂約預購系爭房屋連同基地持分及地下二樓車位，因國內不動產市場景氣
    漸趨低迷，自八十三年一月間即屢次無端藉故爭執，延不依約按期清繳自備款及
    協同辦理銀行貸款，伊迭催未果，延至同年五月七日伊乃委由律師發函分向上訴
    人催告應於文到十日內履行上開義務，逾期依買賣契約書第四條第二款及代辦貸
    款委託書第一條解除契約，逕予沒收其已繳款項，並將該房屋另行處分。因上訴
    人逾期未為履行，系爭買賣契約自已合法解除，伊延至八十三年十一月三日、八
    十四年六月二十日及八十四年九月二十七日始分別將系爭房屋出賣與第三人，受
    損逾二百八十餘萬元，上訴人事隔一年始提起本訴，洵非有理，上訴人所主張亦
    與民法第三百五十九條之規定不符等語，資為抗辯。並聲明：上訴駁回。
四、兩造不爭執之事實：
  (一)被上訴人先後於八十一年十月三十日、十一月二日與上訴人丙○○、甲○○○、
    乙○○訂定「房地產預定買賣契約書」暨附件六「授權書」等，分別以六百六十
    五萬元、五百三十一萬元、六百十六萬元，向被上訴人預購系爭Ｂ２七樓、Ｂ３
    七樓、Ｂ１七樓房屋（下稱系爭房屋）暨基地所有權應有部分，暨「Ｂ棟屋頂使
    用權」與地下二樓編號Ｌ９、Ｍ、Ｌ１０之停車位，前揭契約第二條面積誤差約
    定：「前條房屋面積以建築完工後，地政機關複丈並登記完竣後之面積為準，如
    有誤差坪數超過百分之一時，應就誤差全部（即超過或不足部分），按雙方簽約
    時房地每坪單價（不含車位價款）計算相互補貼：：：。」第四條付款辦法約定
    ：「本約附件(二)所示各期價款，甲方（即上訴人）應於接到乙方（即被上訴人）
    繳款通知後五日內，以現金或即期支票逕向乙方指定之銀行專戶繳付，甲方如未
    照乙方通知期限按時繳付者願依下列方式處理之：(一)逾期付款未達十五天者，每
    逾壹日，甲方願按遲延該期價款千分之二交付滯納金，並於付款時一併交與乙方
    。(二)逾期付款達十五天以上者，經乙方催告五日內仍不繳付者，即視為違約，乙
    方得逕予解除契約，甲方並同意將已繳之款項悉數歸乙方沒收，作為『違約金及
    損害賠償』，本戶房地由乙方收回另行處分，甲方絕無異議，乙方如已將房地移
    轉為甲方名下，甲方自願免經法院裁定，甲方均得將下開房地移轉為乙方名下，
    絕無異議。」、第六條房屋施工標準約定：「本房屋之施工，悉依臺北縣工務局
    核准圖說及附件(三)建材與說明辦理，由乙方全權負責建造，其他有關各類登記事
    項，則依相關之行政法令規定辦理之。」、第十六條約定：「如乙方須變更設計
    時，應事先通知甲方，甲方若不同意，視同雙方同意解除本約，乙方應即將甲方
    所繳價款加計利息（按照當時中央銀行一年期存款計息）退還甲方，雙方不得異
    議。」。另於代辦貸款委託書第一條約定：「：：：甲方（即上訴人）：：：茲
    委託乙方（即被上訴人）全權代辦前揭甲方所購房地提供設定抵押權，以資貸款
    手續：：：如須甲方親自會同辦理時，甲方不得藉故拖延、刁難、拒辦或印信證
    件不全，而不予補正，否則應自通知日起一週內辦妥，逾期以違約論，甲方願由
    乙方收回房地產權自行處理，絕無異議。」。上訴人甲○○○並已繳交十九期房
    地款計一百六十八萬八千八百五十五元、丙○○繳交二十期房地款計二百零七萬
    一千六百六十二元、乙○○繳交十九期房地款計一百八十八萬三千六百九十一元
    等情，為兩造所不爭執，並有系爭契約書暨附件(一)一樓、標準層、地下一、二樓
    平面配置圖、附件(二)付款專項約定書、被上訴人製發之統一發票等件在卷可稽（
    見原審外放證物原證二、三、四、五），堪信為實在。
  (二)系爭建物所屬大樓之建造執照於八十一年八月二十一日核發，被上訴人於八十一
    年十月二十三日就該大樓申請建造執照設計變更，並於八十一年十一月十日經建
    管機關核准變更設計，包括１二至六樓室內隔間（Ａ３、Ａ５）變更，２二樓室
    內隔間（Ｂ１）變更，３立面變更（背面、左側、右側），４安全措施變更（頂
    壘樁變更為鋼軌樁），５戶數變更（原四二戶變更為四三戶），八十二年十二月
    二十九日取得使用執照，有建造執照（見外放證物原證三一）、使用執照（同上
    原證三二）、八十一年十一月十日台北縣政府工務局北工建字第八九一四號核准
    第一次變更勘驗記錄表二份（同上原證十三、十四）為證。而被上訴人在該大樓
    完工後，於使用執照申請書上變更說明及理由欄內記載1.部分門窗外飾變更；2.
    原有防空避難室面積誤填更正；3.原有申請戶數誤填更正為四十三戶；4.基地內
    排水溝部分位置變更；5.屋頂增設管道間；6.部分隔間變更；7.地號合併為一一
    七地號一筆；注意事項備考欄則載：停車位應設八輛，實設三十輛，有該使用執
    照申請書在卷可稽（同上原證十），且為兩造所不爭執，是前揭建造執照變更設
    計均未及於系爭房屋，堪可認定。
  (三)上訴人乙○○所購Ｂ１七樓建物臥室多出系爭契約書附件(一)標準層平面配置圖所
    無之一樑柱（即管線通道），且因上訴人異議，被上訴人已於八十二年十二月間
    將之移併Ａ棟管道間，上訴人亦自認被上訴人已將該管線通道拆除，且該建物頂
    樓已無管道間出口等情，為兩造所不爭執，並有上訴人乙○○所提攝於八十二年
    十二月十一日之照片四張（同上原證十九、二十），並經原審法院履勘屬實，並
    有前揭附件(一)、勘驗筆錄在卷可憑（見原審卷第九九頁），堪信為真實。
  (四)依被上訴人與上訴人甲○○○間系爭契約附件(一)中標準平面配置圖所示Ｂ３七樓
    中間（即浴室位置旁）有一管道間，而頂樓之平台中間有一個管道間出口，且主
    臥室與餐廳間之隔間牆加長三十六公分，同一大樓之Ｂ３三樓亦同此情形，亦據
    原審法院履勘屬實，有前揭附件(一)、勘驗筆錄在卷可按（原審卷第九九正面倒數
    第一行及背面第一行），亦為兩造所不爭執，足信為實在。
  (五)依被上訴人與上訴人丙○○間系爭契約附件(一)中標準平面配置圖所示Ｂ２七樓有
    二處管道間，有上訴人丙○○所提之系爭契約書在卷可稽，且Ｂ２頂樓平台有二
    個管道間出口，亦據原審法院履勘屬實，有前揭附件(一)、勘驗筆錄在卷可稽（原
    審卷第九九頁正面第四至五行）。
  (六)上訴人乙○○於八十二年十一月二十二日以北投第十五支郵局第七十三號存證信
    函致被上訴人略謂：「本人購買貴公司（即被上訴人）八十一年九月所推出之預
    售屋『學府芳鄰』Ｂ１七樓：：：竟然發現室內房屋『多出一柱子，使房間內空
    間變小且不規則與當初購買時不符，貴公司私下變更管線通道而未通知承購戶』
    ，以致造成承購戶之無形損失，『請您出面說明並做合理解釋，望貴公司本著誠
    信經營之本旨給予客戶合理交待，否則聯合所有Ｂ１住戶訴諸法律途徑，請三思
    ，特此聲明並保留此案之追訴權。」等語（同上原證十七）。嗣於同月二十四日
    ，繼續繳付第十八期款五萬元（同上原證四附件(二)付款專項約定書）。同年十二
    月九日以同支郵局第八十三號存證信函謂：「本人於民國八十二年十一月二十三
    日寄發之第七三號存證信函：：：已逾半個月未見貴公司誠意回覆並置之不理，
    太無誠信可言，『若貴公司無法立即改善違約部分』，本人要求新臺幣壹佰萬元
    賠償或履行合約第十六條『請貴公司於八十二年十二月十二日以前做書面回覆若
    逾期不回應本人拒絕進行有關本戶之各項土地登記及建物轉移等事項，並採取法
    律途徑追訴到底，屆時之所有律師費、訴訟費等相關費用及精神損失，將由貴公
    司加倍之損害賠償：：：。」等語（同上原證十八）。復於同月十日，上訴人再
    繼續給付第十九期款五萬元（同上原證四附件(二)付款專項約定書）。被上訴人於
    八十三年一月四日以臺北第二十六支郵局第十號存證信函稱：「：：：目前經與
    工地人員照會後，今現場與當初售予台端之房屋並無異樣：：：。」等語（同上
    原證二一）。上訴人乙○○又以八十三年一月五日函謂：「：：：（被上訴人）
    嚴重違反契約第十六條所示：：：特以本件存證信函之送達為『解除』本人與建
    峰公司阮文聰簽訂『房地預定買賣契約書』之意思表示，僅限七日內依約退還本
    人預繳房、地款本金及利息，並解除本戶契約：：：在『未正式解除本戶契約』
    期間，本人將暫緩繳納工程款及暫收回授權、委託建峰公司阮文聰代辦房地產權
    移轉手續與銀行設定抵押貸款之事，：：：。」等語（同上原證二二），為兩造
    所不爭執，並有前揭付款專項約定書、郵局存證信函在卷可按，堪信為實在。
  (七)上訴人甲○○○於八十三年一月五日以淡水二支郵局第二五四號存證信函謂：「
    寄件人甲○○○：：：購買：：：Ｂ３七樓：：：於八十二年十二月十一日，發
    現建峰公司阮文聰未經本人同意擅自變更原『標準層平面配置圖』之設計，造成
    本戶小房間增加一管道牆，室內面積因而縮減約：：：○．八八平方公尺：：：
    嚴重違反契約第十六條所示：：：以本件存證信函之送達為『解除』本人與建峰
    公司阮文聰簽訂『房地產預訂買賣契約書』之意思表示，限七日內依約退還本人
    預繳房、地款及利息，並解除本戶契約：：：在未正式解除本戶契約期間，本人
    將暫緩繳納工程款及暫收回授權、委託建峰公司阮文聰代辦房地產權移轉手續與
    銀行設定抵押貸款之事，：：：」等語（同上原證二四），為兩造所不爭執，並
    有該郵局存證信函在卷可稽，堪認為真實。
  (八)上訴人丙○○於八十三年三月七日以淡水二支郵局第三○七號存證信函謂：「：
    ：：寄件人丙○○：：：購買Ｂ２七樓：：：本人於八十三年一月二十八日：：
    ：赫然發現Ｂ２─八樓（即七樓頂平台）、Ｂ３─八樓（即七樓頂平台）加建三
    個四方形開放石屋：：：嚴重危害七樓頂防水功能，經本人抗議後，貴公司孫襄
    理告知『過完舊曆年八十三年二月十五日以後修正再通知』，迄今尚未修正。：
    ：：查看八樓配置平面圖及電氣、給水、排水設定平面圖上（附件四）有關Ｂ２
    ─八樓、Ｂ３─八樓頂並無排氣管出口處及石屋之標示，與實物固然不同，顯已
    違反上述條款及第十六條所示：：：以本件存證信函之送達為『解除』本件與建
    峰公司阮文聰簽訂『房地產預訂買賣契約書』之意思表示：：：在未正式解除本
    戶契約期間，本人將暫緩繳納工程款及暫收回授權、委託建峰公司阮文聰代辦房
    地產權移轉手續與銀行設定抵押貸款之事，：：：。」等語（同上原證三○）。
    被上訴人於八十三年五月七日以臺北一支郵局第四八六號存證信函謂：「：：：
    經查所指『石屋』，乃頂樓管道間出口，係依建築法呈奉建管機關自始核准在案
    之設計。建管機關於該工程完工後所核發竣工圖，並有明顯標示。本公司按圖施
    工並無違反建築法或擅自變更設計之情事：：：催告丙○○於文到十日內履行清
    繳自備款，協同辦理銀行貸款之義務，逾期不為履行，依預定買賣契約書第四條
    第(二)款，及代辦委託書第一條之約定，雙方契約即為解除，本公司當逕予沒收其
    已繳款項，並將該戶房地另行處分，絕無寬貸：：：。」等語（同上原證第三七
    ），為兩造所不爭執，並有該郵局存證信函在卷可按，足信為實在。
  (九)被上訴人於八十三年六月二十九日委託高瑞錚律師以臺北一支郵局第八０四號存
    證信函催告上訴人甲○○○、乙○○、丙○○於文到五日繳清自備款，並協同辦
    理銀行貸款，逾期依前揭契約第四條第(二)款，及代辦貸款委託書第一條處理，亦
    有該存證信函在卷可憑（同上原證三九）。嗣又委託前開律師於八十三年七月二
    十一日以臺北一支郵局第八九三號存證信函謂因上訴人未依前揭信函催告之旨為
    給付，代為解除前揭契約，並沒收上訴人已付之款項，前揭房地亦由被上訴人收
    回自行處理等語（同上原證四○），上訴人於八十三年七月二十二日收受該信函
    ，並以同日之信函覆被上訴人（同上原證四一），亦為兩造所不爭，且有該等信
    函在卷可稽，堪可認實在。
  (十)被上訴人於八十三年六月二十日，以六百二十三萬元出售Ｂ２七樓之房屋及坐落
    之土地所有權應有部分（原丙○○購買）予第三人林麗華；八十三年十一月十九
    日，以五百四十八萬元出售Ｂ３七樓房屋及坐落土地所有權應有部分（原甲○○
    ○購買）予第三人林琇媛；八十四年九月二十五日，以五百萬元之價格出售Ｂ１
    七樓之房屋及坐落土地所有權應有部分（原乙○○購買）予第三人林秀華，有兩
    造不爭執之房地產買賣契約書在卷可憑（本院更(一)卷(一)第一三六至一九七頁），
    堪信為真實。
五、上訴人甲○○○部分
    甲○○○主張向被上訴人購買Ｂ３七樓房屋及所坐落土地所有權應有部分，且已
    付價金一百六十八萬八千八百五十五元，詎被上訴人擅自變更設計，將七樓頂之
    平台較原設計增加一個管道間出口（即石屋），且七樓之室內隔間承重牆因而變
    更增長，面積約○‧八八平方公尺，減少室內面積，及為前揭兩造間不爭執事項
    (二)所示之變更設計，依前揭契約第十六條約定，兩造契約視為解除，被上訴人應
    返還其已付之價金；又被上訴人主張解除契約沒收甲○○○已付之價金全部，作
    為違約金，該契約違約金之約定過高等語。被上訴人否認有變更設計，於樓頂增
    被上訴人亦致函表示隨時可以改回，甲○○○對該函拒不回應，自不得事後主張
    瑕疵。況買賣標的物於交付後始有瑕疵問題，系爭房屋於甲○○○異議時仍在興
    建中，尚未交付，當然不生瑕疵問題；且被上訴人沒收甲○○○已付之價金作為
    違約金，並無過高之情事等語。查：
  (一)七樓頂平台部分：
    按凡裝設有衛生設備之建築物，應裝設一支以上主通氣管直通屋頂，並伸出屋面
    十五公分以上，建築技術規則建築施工篇第三十五條第五款定有明文。又依被上
    訴人與上訴人甲○○○間系爭契約附件(一)中標準平面配置圖所示Ｂ３七樓中間（
    即浴室位置旁）有一方格內打「ｘ」之管道間標示，而頂樓之平台中間有一個管
    道間出口，為兩造所不爭執，如前所述。又依甲○○○所提之所謂原有頂樓電氣
    、給水、排水設計平面圖所示之管道出口與前揭標準平面配置圖所示Ｂ３七樓位
    置相同，於頂樓之平台中間之管道間出口之設置，亦有該設計平面圖在卷可按（
    同上原證二六），是於七樓頂之平台上於原設計即現狀之有管道間之出口，堪可
    採信。又甲○○○所主張之石屋，依其所提之照片及原審履勘時之當時照片（同
    上原證二七、原審卷第一六二頁），即係坐落於前揭管道間出口上之建物，亦為
    兩造所不爭執，核前揭建築技術規則之規定，通氣管應伸出屋十五公分以上，則
    被上訴人抗辯該石屋係原有設計即有管道間之出口，堪予採信。是甲○○○主張
    被上訴人擅自變更設計，增建該石屋，並主張依系爭契約第十六條之約定，系爭
    契約業已視為解除云云，要無可採。
  (二)室內隔間牆增長三十六公分部分：
    按定型化契約供企業經營者與不特定多數人訂立契約之用，應採客觀解釋，才能
    符合其特質，亦即解釋條款所規範的意義與目的，不是以使用者立場，也不是以
    消費者之情形而定，而是以通常一般人的價值利益及認識或理解可能性為其解釋
    標準，如使用專有名詞、法律用語或其他約定成俗之字彙為表示，即應恪遵守該
    專有名詞、法律用語之解釋方式及一般公眾對該用語之認知。又按起造人應依照
    核定工程圖樣及說明書施工；如於興工前或施工中變更設計時，仍應依照本法申
    請辦理。但不變更主要構造或位置，不增加高度或面積，不變更建築物設備內容
    或位置者，得於竣工後，備具竣工平面、立面圖，一次報驗，建築法第三十九條
    定有明文。本件兩造間之前揭契約三份內容均相同，且均係被上訴人片面預擬契
    約，再以打字印刷，前揭契約係定型化契約，堪予認定。又Ｂ３七樓主臥室與餐
    廳間之隔間牆加長三十六公分，同一大樓之Ｂ３三樓亦同此情形，為兩造所不爭
    執，如前所述。前揭契約第十六條約定：「如乙方須變更設計時，應事先通知甲
    方，甲方若不同意，視同雙方同意解除本約，乙方應即將甲方所繳價款加計利息
    （按照當中央銀行一年期存在利息）退還甲方，雙方不得異議。」等語，其中關
    於「變更設計」乙語之定義，參諸第六條房屋施工標準約定：「本房屋之施工，
    悉依臺北縣工務局核准圖說及附件(三)建材與說明辦理，由乙方全權負責建造，其
    他有關各類登記事項，則依相關之行政法令規定辦理之。」等語，規定被上訴人
    施工除核准圖說及附件(三)建材與說明辦理外，悉應依相關行政法令規定。是前揭
    「變更設計」之用語，自應依建築法令規定與解釋之。而依建築法第三十九條之
    規定相反解釋，須辦理變更設計者，以變更主要構造或位置、增加高度或面積、
    變更建築物設備內容或位置者為限，觀諸上訴人所提系爭房屋之建造執照所載之
    變更設計項目並無此部分，而系爭建物亦經建築主管機關核發使用執照，亦如前
    所述，而Ｂ３七樓主臥室與餐廳間之隔間牆加長三十六公分，由隔間牆非屬樑、
    柱等主要構成，且非增加高度或面積，及變更建築物設備內容或位置，依前揭說
    明，自難認係須變更設計之項目。從而，甲○○○主張被上訴人未經其同意擅自
    變更設計，要難認有理由。況按「買賣因物有瑕疵，而出賣人應負瑕疵擔保之責
    者，買受人依民法第三百五十九條規定，雖得解除契約，但所謂物之瑕疵，如其
    減少價值或效用之程度無關重要者，依同法第三百五十四條第一項規定，不得視
    為瑕疵，亦即不得據為解除契約之原因。」（最高法院五十九年度台上字第八七
    七號判決要旨參照），前揭隔間牆延長僅三十六公分，且依甲○○○之主張使用
    之面積僅○‧八八平方公尺，依前揭說明，自難認得據為解除契約之理由。再者
    ，被上訴人於系爭契約有效期間，因甲○○○之前揭主張，而委由高瑞錚律師以
    八十三年一月十三日瑞律金字第○六五八號函表示欲僱工改正該牆位置等語，惟
    甲○○○對於補正乙節未為回應等情，為甲○○○所不爭執，是被上訴人抗辯系
    爭瑕疵並非重大瑕疵，其亦非系爭契約第十六條之「變更設計」，不得以之為解
    除契約之理由，為有理由。
  (三)至甲○○○主張被上訴人為前揭不爭執事實(二)所示之變更設計，依前揭契約第十
    六條之約定，應視為解除契約云云。查，甲○○○係於八十一年十一月二日向被
    上訴人購買系爭建物，而前揭系爭建物所屬大樓之建造執照於八十一年八月二十
    一日核發，被上訴人早於八十一年十月二十三日就該大樓申請建造執照設計變更
    如前揭兩造不爭執事實(二)所示，迨至八十一年十一月十日，始經建管機關核准變
    更設計，是被上訴人為前揭變更設計之時點在甲○○○與被上訴人簽訂系爭契約
    之前，僅主管機關核准時點在兩造契約簽訂之後，則甲○○○指被上訴人於系爭
    契約簽訂後為前揭變更設計，應屬誤會。況該等項目均與系爭房屋無關，且甲○
    ○○復未能證明有因此減少系爭建物價值或效用之情事，依前項之說明，自不得
    以之為解除契約之原因。
  (四)被上訴人抗辯甲○○○未依約給付系爭契約之價款，經其合法解除契約，且因而
    受有遲收價金之利息損失十六萬零一百十八元、管銷費用之損失十二萬一千三百
    零八元、再行銷售費用二萬零九百六十元等損失，合計十四萬二千二百六十八元
    ，則沒收甲○○○已付之價款全部作為違約金及損害賠償之用，並無過高之情事
    云云。甲○○○則主張被上訴人以沒收已付價款全部作為違約金及損害賠償之用
    ，其違約金過高等語。查，甲○○○未依約給付價款，經被上訴人委託律師於八
    十三年七月二十一日以臺北一支郵局第八九三號存證信函為解除契約之意思表示
    ，且上訴人於同年月二十二日函覆該第八九三號存證信函如前所述，依前揭契約
    第四條第(二)款前段之約定，系爭契約業已於八十三年七月二十二日被上訴人之第
    八九三號存證信函送達上訴人時，因被上訴人之解除而不存在。被上訴人雖主張
    系爭契約於八十三年六月二十九日業已因其前揭第八○四號存證信函之送達而解
    除，惟該函之內容僅催告上訴人甲○○○、乙○○、丙○○於文到五日繳清自備
    款，並協同辦理銀行貸款，逾期依前揭契約第四條第(二)款，及代辦貸款委託書第
    一條處理等語，尚難有為解除契約之意思表示，被上訴人主張系爭契約已於八十
    三年六月二十九日解除，自屬無據。惟被上訴人依第四條第(二)款後段之約定沒收
    甲○○○已付之價金作為違約金是否過高，爰審酌被上訴人之損害及違約金是否
    過高如次：
    1.按「當事人約定契約不履行之違約金過高者，法院固得依民法第二百五十二條
      以職權減至相當之數額，惟是否相當仍須依一般客觀事實、社會經濟狀況及當
      事人所受損害情形，以為酌定標準，而債務已為一部履行者，亦得比照債權人
      所受利益減少其數額。」（最高法院四十九年度台上字第八○七號判例要旨參
      照）。本件自備款共二十五期，甲○○○業已繳納十九期，如依前揭契約第四
      條第(二)款後段之約定，被上訴人得沒收甲○○○已付之價款全部，將形成依約
      履行程度愈高，其所應給付之違約金將愈高，該違約金之約定顯違背公平原則
      ，依上揭說明，本院得依職權減至相當之數額。又被上訴人主張系爭契約第四
      條第(二)款後段約定將違約金及損害賠償並列，是該違約金乃指懲罰性違約金，
      為甲○○○所不爭執。
    2.利息損失部分：
      按「民法第二百六十條規定解除權之行使，不妨礙損害賠償之請求，據此規定
      ，債權人解除契約時，得併行請求損害賠償，惟其請求損害賠償，並非另因契
      約解除所生之新賠償請求權，乃使因債務不履行（給付不能或給付遲延）所生
      之舊賠償請求權，不因解除失其存在，仍得請求而已，故其賠償範圍，應依一
      般損害賠償之法則，即民法第二百六十條定之。」（最高法院五十五年度台上
      字第一一八八號判例要旨參照），是於解除契約後，所得請求之損害賠償者，
      乃係基於債務不履行所生之舊賠償請求權，至於解除契約後，所生之損害，則
      不得請求。系爭契約於八十三年七月二十二日解除契約，如前所述，則自八十
      三年七月二十三日以後之利息，依前揭說明，因係解除契約後發生，不得請求
      。又甲○○○僅付一百六十八萬八千八百五十五元，尚有二十期至二十五期之
      自備款及銀行貸款共計三百六十二萬一千一百四十五元未付，被上訴人主張系
      爭契約之銀行預定撥款日為八十三年二月十九日，並提出其因第三人給付銀行
      貸款而開立之統一發票為證（本院上更(二)卷第九三至九九頁），且為甲○○○
      所不爭執，並以該八十三年二月十九日為清償日，尚無不合，則被上訴人主張
      甲○○○給付未付價款之利息損失，於八十三年二月二十日起至八十三年七月
      二十二日止，按法定利率即週年利率百分之五計付遲延利息，即七萬六千九百
      四十九元範圍內，為有理由，逾此部分，難認有據。
    3.管銷費用之損失：
      被上訴人主張其因兩造間系爭不動產之買賣，支出十二萬一千三百零八元之銷
      售費用及解除契約再行出售之銷售費用二萬零九百六十元云云，惟甲○○○所
      否認。查兩造係於八十一年十一月二日簽訂系爭契約，姑不論甲○○○否認前
      揭費用，依被上訴人所提之薪津支出帳冊所載銷售人員之薪資、獎金支出均係
      八十一年九、十月，均在系爭契約簽訂之前，難認係因本件所支出之費用，至
      其他之銷售雜費（如水電、文具、廣告、電話費等等），因係被上訴人就「學
      府芳鄰」建築案所支出，自難認係就系爭不動產買賣所支出。至於再行銷售費
      用係解除契約後所生，亦難認係被上訴人因此所生之損害。
    4.由上，茲審酌被上訴人主張甲○○○未付價款三百六十二萬一千一百四十五元
      之清償日為八十三年二月十九日，逾期一百五十三天未繳，且系爭契約第一款
      約定甲○○○逾期付款未達十五天者，每逾一日願按遲延該期價款千分之二交
      付滯納金之性質為懲罰性違約金，甲○○○前揭瑕疵主張均屬無理由，惡意違
      約不交付剩餘約百分之六十九價款，以及被上訴人之同業利潤標準為百分之十
      三，與被上訴人遲延給付受有利息損失為七萬六千九百四十九元等情，認此部
      分之違約金應以總價款之約百分之十即五十三萬元為當。是經扣除前揭違約金
      ，及甲○○○應賠償被上訴人之利息損失七萬六千九百四十九元，被上訴人應
      返還甲○○○一百零八萬一千九百零六元。
    5.上訴人甲○○○主張被上訴人應給付前揭應返還之價金按如附表四所示起算日
      至清償日止，並依系爭契約第十六條按當時中央銀行一年存款利率即週年利率
      百分之七計算之利息等語。查，前揭契約第十六條之約定之利率係就因可歸責
      於被上訴人之事由致契約解除之情事為約定，而甲○○○依系爭契約第十六條
      之規定主張解除契約為無理由，於本件自無該條之適用，甲○○○依該條約定
      之利率請求被上訴人給付利息，自屬無據。又按契約解除時，當事人雙方回復
      原狀之義務，除法律另有規定或契約另有訂定外，由他方所受領之給付物，應
      返還之，如受領之給付為金錢者，應附加自受領時起之利息償還之，民法第二
      百五十九條第一、二款定有明文。次按「應付利息之債務，其利率未經約定，
      亦無法律可據者，週年利率為百分之五。」，民法第二百零三條亦有明文。是
      甲○○○請求被上訴人給付前揭款項附加自受領即如附表四所示起算日至清償
      日止之利息，按週年利率百分之五計算之利息範圍內，為有理由，超過部分，
      為無理由，不應准許。
六、上訴人乙○○部分
    乙○○主張其向被上訴人購買Ｂ１七樓房屋及所坐落土地所有權應有部分，且已
    付價金一百八十八萬三千六百九十一元，詎被上訴人擅自變更設計，於臥室增建
    出系爭契約書附件(一)標準層平面配置圖所無之一樑柱（即管線通道），及為如兩
    造間不爭執之事項(二)所示之變更設計，依前揭契約第十六條約定，兩造契約視為
    解除，被上訴人應返還其已付之價金；又被上訴人主張解除契約沒收乙○○已付
    之價金全部，作為違約金，該契約違約金之約定過高等語。被上訴人否認有變更
    篇第九十九條規定，於申請使用執照之竣工圖上註明已足，毋須向建築管理機關
    辦理變更設計，系爭管道間位置，經乙○○於八十二年十一月二十三日異議後，
    被上訴人不得已於同年十二月上旬情商Ａ１棟地主同意Ｂ１棟一至六樓管道間照
    舊，但自六樓將管道移併Ａ棟管道間，而將乙○○所指增建之「衛浴室增設管道
    間及管線」拆除，並已完全符合乙○○之要求。況買賣標的物於交付後始有瑕疵
    問題，系爭房屋於乙○○異議時仍在興建中，尚未交付，當然不生瑕疵問題，且
    被上訴人亦已依乙○○指示修正；被上訴人沒收乙○○已付之價金作為違約金，
    並無過高之情事等語。查：
  (一)上訴人乙○○所購Ｂ１七樓建物臥室多出系爭契約書附件(一)標準層平面配置圖所
    無之一樑柱（即管線通道），且因上訴人異議，被上訴人已於八十二年十二月間
    將之移併Ａ棟管道間，上訴人亦自認被上訴人已將該管線通道拆除，且該建物頂
    樓已無管道間出口等情，如前所述，而前揭契約第十六條所謂「變更設計」應依
    相關建築法規之定義，即以變更主要構造或位置、增加高度或面積、變更建築物
    訴人變更該管線通道之位置屬建築法令上之變更設計行為，自無前揭契約第十六
    條之適用。該管線通道之面積大小，有乙○○所提之照片為證，於系爭建物減少
    價值或效用之程度難認重要，且被上訴人亦為補正，如前所述，依民法第三百五
    十四條第一項之規定，自不得視為瑕疵，乙○○以之為解除契約之原因，自非合
    法。
  (二)至乙○○主張被上訴人為前揭不爭執事實(二)所示之變更設計，依前揭契約第十六
    條之約定，應視為解除契約云云。查，乙○○係於八十一年十一月二日向被上訴
    人購買系爭建物，而前揭系爭建物所屬大樓之建造執照於八十一年八月二十一日
    核發，被上訴人早於八十一年十月二十三日就該大樓申請建造執照設計變更如前
    揭兩造不爭執事實(二)所示，迨至八十一年十一月十日，始經建管機關核准變更設
    計，是被上訴人為前揭變更設計之時點在乙○○與被上訴人簽訂系爭契約之前，
    僅主管機關核准時點在兩造契約簽訂之後，則乙○○指被上訴人於系爭契約簽訂
    後為前揭變更設計，應屬誤會。況該等項目均與系爭房屋無關，且乙○○復未能
    證明有因此減少系爭建物價值或效用之情事，依前項之說明，自不得以之為解除
    契約之原因。
  (三)被上訴人抗辯乙○○未依約給付系爭契約之價款，經其合法解除契約，且因而受
    有遲收價金之利息損失三十七萬二千八百八十八元、管銷費用之損失十三萬一千
    三百八十元、再行銷售費用五萬六千九百四十五元及差價損失一百十六萬元等損
    失，合計一百七十二萬一千二百十三元，則沒收乙○○已付之價款全部作為違約
    金及損害賠償之用，並無過高之情事云云。乙○○則主張被上訴人以沒收已付價
    款全部作為違約金及損害賠償之用，其違約金過高等語。查，乙○○未依約給付
    價款，經被上訴人委託律師於八十三年七月二十一日以臺北一支郵局第八九三號
    存證信函為解除契約之意思表示，且上訴人於同年月二十二日函覆該第八九三號
    存證信函如前所述，依前揭契約第四條第(二)款前段之約定，系爭契約業已於於八
    十三年七月二十二日被上訴人之第八九三號存證信函送達上訴人時，因被上訴人
    之解除而不存在。被上訴人雖主張系爭契約於八十三年六月二十九日業已因其前
    揭第八○四號存證信函之送達而解除，惟該函之內容僅催告上訴人甲○○○、乙
    ○○、丙○○於文到五日繳清自備款，並協同辦理銀行貸款，逾期依前揭契約第
    四條第(二)款，及代辦貸款委託書第一條處理等語，尚難有為解除契約之意思表示
    ，被上訴人主張系爭契約已於八十三年六月二十九日解除，自屬無據。惟被上訴
    人依第四條第(二)款後段之約定沒收乙○○已付之價金作為違約金是否過高，茲審
    酌被上訴人之損害及違約金是否過高，如次：
    1.前揭違約金之約定係懲罰性違約金之性質，如前所述，且為乙○○所不爭執。
    2.利息損失部分：
      系爭契約於八十三年七月二十二日解除契約，如前所述，則自八十三年七月二
      十三日以後之利息，依前揭說明，因係解除契約後發生，不得請求。又乙○○
      僅付一百八十八萬三千六百九十一元，尚有二十期至二十五期之自備款及銀行
      貸款共計四百二十七萬六千三百零九元未付，被上訴人主張系爭契約之銀行預
      定撥款日為八十三年二月十九日，並提出其因第三人給付銀行貸款而開立之統
      一發票為證（本院上更(二)卷第九三至九九頁），且為乙○○所不爭執，並以該
      八十三年二月十九日為清償日，尚無不合，則被上訴人主張乙○○給付未付價
      款之利息損失，於八十三年二月二十日起至八十三年七月二十二日止，按法定
      利率即週年利率百分之五計付遲延之利息，即九萬零八百七十二元範圍內，為
      有理由，逾此部分，難認有據。
    3.管銷費用之損失：
      被上訴人主張其因兩造間系爭不動產之買賣，支出十二萬一千三百零八元之銷
      售費用及解除契約再行出售之銷售費用二萬零九百六十元云云，惟為乙○○所
      否認。查，兩造係於八十一年十一月二日簽訂系爭契約，姑不論乙○○否認前
      揭費用，依被上訴人所提之薪津支出帳冊所載銷售人員之薪資、獎金支出均係
      八十一年九、十月，均在系爭契約簽訂之前，難認係因本件所支出之費用，至
      其他之銷售雜費（如水電、文具、廣告、電話費等等），因係被上訴人就「學
      府芳鄰」建築案所支出，自難認係就出售系爭不動產所支出。至於再行銷售費
      用係解除契約後所生，亦難認係被上訴人因此所生之損害。
    4.再行出售之差價損失：
      被上訴人主張系爭房屋及土地因乙○○拒絕給付價金，致解除契約後，其再行
      於八十四年九月二十五日出售予第三人林秀華，價金僅五百萬元，相較於其出
      售予乙○○之價格六百十六萬元，其受有一百十六萬元之差價損失。乙○○則
      否認有該價差，並主張以Ｂ３七樓為例，原價為五百三十一萬元，被上訴人於
      八十三年十一月十一日以五百四十八萬元轉售，另獲利十七萬元，足證未有跌
      價損失，被上訴人自己同意以低價出售，應自行負責，縱以跌價賣出，亦係情
      事變更及其他因素，均非上訴人可歸責事由，不得向上訴人請求賠償等語。查
      ，系爭契約於八十三年七月二十二日業經被上訴人解除，依被上訴人主張，其
      於翌年九月二十五日再行出售之價差一百十六萬元解除契約後所發生之事實，
      如前所述，自非乙○○所得負責。則被上訴人此主張，要無可採。
    5.由上，茲審酌被上訴人主張乙○○未付價款四百二十七萬六千三百零九元之清
      償日為八十三年二月十九日，逾期一百五十三天未繳，且系爭契約第一款約定
      乙○○逾期付款未達十五天者，每逾一日願按遲延該期價款千分之二交付滯納
      金之性質為懲罰性違約金，乙○○前揭瑕疵主張均屬無理由，惡意違約不交付
      剩餘約百分之六十九價款，以及被上訴人之同業利潤標準為百分之十三，與被
      上訴人之利息損失為九萬零八百七十二元，而被上訴人復未能證明其另受有其
      他損害，以及乙○○業已給付百分之三十一之價金等情事，認此部分之違約金
      應以約總價款百分之十即六十一萬元為當。是經扣除前揭違約金六十一萬元，
      及乙○○應賠償被上訴人之利息損失九萬零八百七十二元，被上訴人應返還乙
      ○○一百十八萬二千八百十九元，及依前所述，按週年利率百分之五計算，自
      如附表四所示起算日起至清償日止之利息。
七、上訴人丙○○部分
    丙○○主張其向被上訴人購買Ｂ２七樓房屋及所坐落土地所有權應有部分，且已
    付價金二百零七萬一千六百六十二元，詎被上訴人擅自變更設計，於頂樓平台增
    約定，兩造契約視為解除，被上訴人應返還其已付之價金；又被上訴人主張解除
    契約沒收丙○○已付之價金全部，作為違約金，該契約違約金之約定過高等語。
    被上訴人否認有變更設計，丙○○所指之管道間為原有之設計，並於系爭契約之
    附件(一)之標準層平面配置圖載明。被上訴人沒收丙○○已付之價金作為違約金及
    損害賠償，並無過高之情事等語。查：
  (一)按凡裝設有衛生設備之建築物，應裝設一支以上主通氣管直通屋頂，並伸出屋面
    十五公分以上，建築技術規則建築施工篇第三十五條第五款定有明文。又依被上
    訴人與上訴人甲○○○間系爭契約附件(一)中標準平面配置圖所示Ｂ２七樓二個浴
    室位置旁，各有一方格內打「ｘ」之管道間標示，有該平面配置圖在卷可稽，且
    Ｂ２頂樓平台有二個管道間出口，為兩造所不爭執，如前所述。又依丙○○所提
    之所謂原有頂樓電氣、給水、排水設計平面圖所示之管道出口與前揭標準平面配
    置圖所示Ｂ２七樓位置相同，於頂樓之平台有二管道間出口之設置，亦有該設計
    平面圖在卷可按（同上原證二六），是於Ｂ２七樓頂之平台上於原設計即現狀之
    有二管道間之出口，堪可採信。又所謂石屋，即係坐落於前揭管道間出口上之建
    物，依前揭建築技術規則之規定，通氣管應伸出屋十五公分以上，則被上訴人抗
    辯該石屋係原有設計即有管道間之出口，堪予採信。是丙○○主張被上訴人擅自
    變更設計，增建該石屋，並主張依系爭契約第十六條之約定，系爭契約業已視為
    解除云云，要無可採。
  (二)至丙○○主張被上訴人為前揭不爭執事實(二)所示之變更設計，依前揭契約第十六
    條之約定，應視為解除契約云云。查，丙○○係於八十一年十月三十日向被上訴
    人購買系爭建物，而前揭系爭建物所屬大樓之建造執照於八十一年八月二十一日
    核發，被上訴人早於八十一年十月二十三日就該大樓申請建造執照設計變更如前
    揭兩造不爭執事實(二)所示，迨至八十一年十一月十日，始經建管機關核准變更設
    計，是被上訴人為前揭變更設計之時點在丙○○與被上訴人簽訂系爭契約之前，
    僅主管機關核准時點在兩造契約簽訂之後，則丙○○指被上訴人於系爭契約簽訂
    後為前揭變更設計，應屬誤會。況該等項目均與系爭房屋無關，且丙○○復未能
    證明有因此減少系爭建物價值或效用之情事，依前項之說明，自不得以之為解除
    契約之原因。
  (三)被上訴人抗辯丙○○未依約給付系爭契約之價款，經其合法解除契約，且因而受
    有遲收價金之利息損失三十一萬九千三百四十五元、管銷費用之損失十四萬三千
    二百八十元、再行銷售費用六萬二千一百零三元及差價損失四十二萬元等損失，
    合計九十四萬四千七百二十八元，則沒收丙○○已付之價款全部作為違約金及損
    害賠償之用，並無過高之情事云云。丙○○則主張被上訴人以沒收已付價款全部
    作為違約金及損害賠償之用，其違約金過高等語。查，丙○○未依約給付價款，
    經被上訴人委託律師於八十三年七月二十一日以臺北一支郵局第八九三號存證信
    函為解除契約之意思表示，且上訴人於同年月二十二日函覆該第八九三號存證信
    函如前所述，依前揭契約第四條第(二)款前段之約定，系爭契約業已於八十三年七
    月二十二日被上訴人之第八九三號存證信函送達上訴人時，因被上訴人之解除而
    不存在。被上訴人雖主張其於八十三年五月七日、八十三年六月二十九日先後以
    業已因其前揭第四八六、八○四號存證信函為解除契約之意思表示，惟該等函之
    內容均僅催告上訴人甲○○○、乙○○、丙○○於文到五日繳清自備款，並協同
    辦理銀行貸款，逾期將依前揭契約第四條第(二)款，及代辦貸款委託書第一條處理
    等語，尚難認有為解除契約之意思表示，被上訴人主張系爭契約已以八十三年五
    月十一日函解除，自屬無據。惟被上訴人依第四條第(二)款後段之約定沒收丙○○
    已付之價金作為違約金是否過高，茲審酌被上訴人之損害及違約金是否過高，如
    次：
    1.前揭違約金之約定係懲罰性違約金之性質，如前所述，且為丙○○所不爭執。
    2.利息損失部分：
      系爭契約於八十三年七月二十二日解除契約，如前所述，則自八十三年七月二
      十三日以後之利息，依前揭說明，因係解除契約後發生，不得請求。又丙○○
      僅付二百零七萬一千六百六十二元，尚有二十一期至二十五期之自備款及銀行
      貸款共計四百五十七萬八千三百三十八元未付，被上訴人主張系爭契約之銀行
      預定撥款日為八十三年二月十九日，並提出其因第三人給付銀行貸款而開立之
      統一發票為證（本院上更(二)卷第九三至九九頁），且為丙○○所不爭執，並以
      該八十三年二月十九日為清償日，尚無不合，則被上訴人主張丙○○給付未付
      價款之利息損失，於八十三年二月二十日起至八十三年七月二十二日按法定利
      率即週年利率百分之五計付遲延之利息，即九萬七千二百九十元範圍內，為有
      理由，逾此部分，難認有據。
    3.管銷費用之損失：
      被上訴人主張其因兩造間系爭不動產之買賣，支出十四萬三千二百八十元之銷
      售費用及解除契約再行出售之銷售費用六萬二千一百零三元云云，惟丙○○所
      否認。查，兩造固係於八十一年十月三十日簽訂系爭契約，惟丙○○否認前揭
      費用，依被上訴人所提之薪津支出帳冊雖記載支出八十一年九、十月份銷售人
      員之薪資、獎金等語，惟該帳冊之記載係被上訴人所制作，復未能舉證以證明
      其有該等支出，自難認被上訴人因本件買賣而支出銷售費用，至其他之銷售雜
      費（如水電、文具、廣告、電話費等等），因係被上訴人就「學府芳鄰」建築
      案所支出，自難認係就出售系爭不動產買賣所支出。至於再行銷售費用係解除
      契約後所生，亦難認係被上訴人因此所生之損害。
    4.再行出售之差價損失：
      被上訴人主張系爭房屋及土地因丙○○拒絕給付價金，致解除契約後，其再行
      於八十三年六月二十日出售予第三人林麗華，價金僅六百二十三萬元，相較於
      其出售予丙○○之價格六百六十五萬元，其受有四十二萬元之差價損失。丙○
      ○則否認有該價差，並主張以Ｂ３七樓為例，原價為五百三十一萬元，被上訴
      人於八十三年十一月十一日以五百四十八萬元轉售，另獲利十七萬元，足證未
      有跌價損失，被上訴人自己同意以低價出售，應自行負責，縱以跌價賣出，亦
      係情事變更及其他因素，均非上訴人可歸責事由，不得向上訴人請求賠償等語
      。查，系爭契約於八十三年七月二十二日始經被上訴人解除，而被上訴人於八
      十三年六月二十日即已將系爭Ｂ２七樓房屋及土地出售，是被上訴人於前揭契
      約尚未解除前，即已將系爭房屋及土地出售予他人，其所生之差價自難認係因
      丙○○債務不履行所生之損害。則被上訴人此主張，為無可採。
    5.由上，茲審酌被上訴人主張丙○○未付價款四百五十七萬八千三百三十八元之
      清償日為八十三年二月十九日，逾期未繳，至被上訴人於八十三年七月二十二
      日解除契約之日止，共一百五十餘天，且系爭契約第一款約定丙○○逾期付款
      未達十五天者，每逾一日願按遲延該期價款千分之二交付滯納金之性質為懲罰
      性違約金，丙○○前揭瑕疵主張均屬無理由，惡意違約不交付剩餘約百分之六
      十九價款，以及被上訴人之同業利潤標準為百分之十三，與被上訴人之利息損
      失為九萬七千二百九十元，而被上訴人復未能證明其另受有其他損害，以及丙
      ○○業已給付百分之三十一之價金等情事，認此部分之違約金應按約總價款百
      分之十即六十六萬元計付為當。是經扣除前揭違約金六十六萬元，及丙○○應
      賠償被上訴人之利息損失九萬七千二百九十元，被上訴人應返還丙○○一百三
      十一萬四千三百七十二元，及依前所述，按週年利率百分之五計算，自如附表
      四所示起算日起至清償日止之利息。
八、綜上所述，上訴人本於解除契約返還請求權，請求被上訴人給付甲○○○一百六
    十八萬八千八百五十五元；給付上訴人丙○○二百零七萬一千六百六十二元；給
    付上訴人乙○○一百八十八萬三千六百九十一元，及如附表一、二、三所示起算
    日起，按週年利率百分之七計算之利息，於被上訴人給付甲○○○一百零八萬一
    千九百零六元；給付上訴人丙○○一百三十一萬四千三百七十二元；給付上訴人
    乙○○一百十八萬二千八百十九元，及如附表附所示起算日起，按週年利率百分
    之五計算之法定遲延利息部分，為有理由，應予准許。逾此所為請求，為無理由
    ，應予駁回。又上訴人勝訴部分，兩造分別陳明願供擔保為准、免假執行之宣告
    ，經核於法並無不合，爰分別酌定相當擔保金額准許之。至於上訴人敗訴部分，
    其假執行之聲請失所附麗，應併予駁回。原審就上開應准許部分，為上訴人敗訴
    之判決，並駁回其假執行之聲請，尚有未洽，上訴意旨求予廢棄改判，為有理由
    ，爰由本院予以廢棄改判如主文第二項所示，並依聲請為附條件之准、免假執行
    之宣告。至於上訴人之請求不應准許部分，原判決為上訴人敗訴之判決，並駁回
    其假執行之聲請，經核於法並無不合，上訴意旨求予廢棄改判，為無理由，應駁
    回其上訴。
九、本件事證已臻明確，兩造其餘攻擊防禦方法及舉證，與本判決結果不生影響，無
    贅述必要，併予敘明。
十、據上論結，本件上訴為一部有理由，一部無理由，依民事訴訟法第四百五十條、
    第四百四十九條第一項、第八十五條第一項、第四百六十三條、第三百九十條第
    二項、第三百九十二條，判決如主文。
中      華      民      國    九十二    年      十二    月      三十    日
                                民事第十五庭
                                    審判長法  官  劉  靜  嫻
                                          法  官  李  錦  美
                                          法  官  吳  光  釗
正本係照原本作成。
如不服本判決，應於收受送達後二十日內向本院提出上訴書狀，其未表明上訴理由者
，應於提出上訴後二十日內向本院補提理由書狀（均須按他造當事人之人數附繕本）
上訴時應提出委任律師或具有律師資格之人之委任狀；委任有律師資格者，另應附具
律師資格證書及釋明委任人與受任人有民事訴訟法第四百六十六條之一第一項但書或
第二項（詳附註）所定關係之釋明文書影本。
中      華      民      國    九十三    年      一      月      二      日
                                          書記官  于      誠
附註：
民事訴訟法第四百六十六條之一（第一項、第二項）：
對於第二審判決上訴，上訴人應委任律師為訴訟代理人。但上訴人或其他法定代理人
具有律師資格者，不在此限。
上訴人之配偶、三親等內之血親、二親等內之姻親，或上訴人為法人、中央或地方機
關時，其所屬專任人員具有律師資格並經法院認為適當者，亦得為第三審訴訟代理人
。


司法院資訊處製作；財團法人民間司法改革基金會備份。
